ACORDAO-COMPLETO-2539133

ACÓRDÃO 8514/2022 ATA 42/2022 - SEGUNDA CÂMARA

VISTOS, relatados e discutidos estes autos, em que se aprecia recurso de reconsideração interposto por Dimas Seba de Lima contra o Acórdão 3080/2019-TCU-Segunda Câmara, por meio do qual o Tribunal julgou irregulares as contas do recorrente, imputou-lhe débito e aplicou-lhe multa.
ACORDAM os Ministros do Tribunal de Contas da União, reunidos em sessão da Segunda Câmara, diante das razões expostas pelo Relator, em:
9.1. com fundamento nos arts. 32, inciso I, e 33 da Lei 8.443/1992, conhecer do recurso e, no mérito, dar-lhe provimento para julgar regulares as contas de Dimas Seba de Lima, dando-lhe quitação plena e afastando-lhe o débito imputado e a multa aplicada por meio do Acórdão 3080/2019-TCU-Segunda Câmara;
9.2. dar ciência deste acórdão ao recorrente e à unidade jurisdicionada.

Recurso de reconsideração em tomada de contas especial contra Acórdão que julgou as contas dos responsáveis irregulares, condenando-os a débito e multa, em razão de ausência de comprovação da regular utilização dos materiais e combustíveis adquiridos e depositados no 2º Batalhão de Fronteira de Cáceres-MT.

Segunda Câmara

2º Batalhão de Fronteira - Comando do Exército.

3.Recorrente: Dimas Seba de Lima (XXX.115.541-XX).

13.1. Ministros presentes: Antonio Anastasia (na Presidência), Aroldo Cedraz e Bruno Dantas (Relator).
13.2. Ministro-Substituto convocado: Marcos Bemquerer Costa.

BRUNO DANTAS

Ministro-Substituto André Luís de Carvalho.

Por registrar as principais ocorrências dos autos até o momento, resumindo os fundamentos das peças acostadas, adoto como relatório, com os ajustes necessários, a instrução da secretaria responsável pela análise do processo (peça 338) , que contou com a anuência do diretor e do Ministério Público junto ao TCU (peças 339 e 341) , e os acréscimos do titular da Secretaria de Recursos (peça 340) :
"INTRODUÇÃO
1. Trata-se de recurso de reconsideração interposto por Dimas Seba de Lima (peças 302-303) contra o Acórdão 3080/2019-TCU-Segunda Câmara (peça 210) , da relatoria do Ministro-Substituto André Luís de Carvalho.
1.1. A deliberação recorrida apresenta o seguinte teor:
'9.1. acolher parcialmente as alegações de defesa apresentadas por Getúlio Sena do Rego Filho, diante dos elementos de convicção até aqui obtidos pelo TCU;
9.2. rejeitar as alegações de defesa apresentadas por Rafael Cândido Severino, Willian César Bogarim de Faria, Flávia dos Santos Dias Machado, Maurício de Oliveira Martins Schiavon, Dimas Seba de Lima, Jorge Luiz de Moraes Henrique, Roger Vieira da Silva e Eronides Lima Pereira, além da Manamá Comércio, Serviços e Representações Ltda. - ME,;
9.3. julgar regulares com ressalva as contas de Getúlio Sena do Rego Filho, Rafael Cândido Severino, Willian César Bogarim de Faria e Flávia dos Santos Dias Machado, nos termos dos arts. 1º, I, 16, II, 18 e 23, II, da Lei n.º 8.443, de 1992, dando-lhes quitação;
9.4. julgar irregulares as contas de Maurício de Oliveira Martins Schiavon, Dimas Seba de Lima, Jorge Luiz de Moraes Henrique, Roger Vieira da Silva e Eronides Lima Pereira, além da Manamá Comércio, Serviços e Representações Ltda. - ME, nos termos dos arts. 1º, I, 16, III, 'c', 19, caput e 23, III, da Lei n.º 8.443, de 1992, para condená-los solidariamente ao pagamento do débito apurado nestes autos, atualizado monetariamente e acrescido dos juros de mora, calculados desde as datas especificadas até a efetiva quitação, fixando-lhes o prazo de 15 (quinze) dias, contados da ciência desta deliberação, para comprovarem, perante o Tribunal, nos termos do art. 214, III, 'a', do RITCU, o recolhimento da referida dívida ao Tesouro Nacional, sob as seguintes condições:
9.4.1. em desfavor de Maurício de Oliveira Martins Schiavon, como devedor principal, pela seguinte linha:
	Quesito
	Valor original (R$) 
	Data da ocorrência
	Resp. Solidário

	Q.1
	14.535,50
	24/10/2011
	Jorge Luiz de Moraes Henrique; Eronides Lima Pereira

	Q.1
	1.047,50
	24/10/2011
	
	Q.1
	77,86
	16/11/2011
	
	Q.1
	1.199,10
	16/11/2011
	
	Q.1
	15.452,64
	18/11/2011
	
	Q.1
	93,15
	07/12/2011
	Jorge Luiz de Moraes Henrique

	Q.1
	24.390,06
	07/12/2011
	
	Q.1
	6.572,00
	07/12/2011
	
	Q.1
	9.173,38
	14/12/2011
	
	Q.1
	14.930,86
	14/12/2011

	87.472,05

9.4.2. em desfavor de Manamá, Comércio Serviço e Representações Ltda. - ME, como devedor principal, pela seguinte linha:
	Quesito
	Valor original (R$) 
	Data da ocorrência
	Resp. Solidário

	Q.3
	2.999,15
	22/3/2011
	Eronides Lima Pereira;
Roger Vieira da Silva

	Q.3
	676,70
	23/3/2011
	
	Q.3
	2.885,50
	24/3/2011
	
	Q.3
	57,60
	24/3/2011
	
	Q.3
	4.070,00
	28/3/2011
	
	Q.3
	2.230,00
	28/3/2011
	
	Q.3
	7.106,87
	28/3/2011
	
	Q.3
	25.680,15
	06/7/2011
	
	Q.3
	116,00
	05/5/2011
	Eronides Lima Pereira;
Roger Vieira da Silva;
Jorge Luiz de Moraes Henrique

	Q.3
	3.900,00
	06/5/2011
	
	Q.3
	511,69
	14/6/2011
	
	Q.3
	1.319,60
	14/6/2011
	
	Q.3
	3.300,00
	17/6/2011
	
	Q.3
	5.543,62
	17/6/2011
	
	Q.3
	44.000,00
	14/9/2011
	
		104.396,78
		
9.4.3. em desfavor de Dimas Seba de Lima, como devedor principal, pela seguinte linha:
	Quesito
	Valor original (R$) 
	Data da ocorrência
	Resp. Solidário

	Q.1
	26.199,37
	31/3/2011
	Roger Vieira da Silva; Eronides Lima Pereira

	Q.1
	18.867,83
	05/4/2011
	
	Q.1
	7.859,39
	06/4/2011
	
	Q.2
	310,68
	16/5/2011
	
	Q.2
	52.398,75
	18/5/2011

	105.636,02

9.4.4. em desfavor de Jorge Luiz de Moraes Henrique, como devedor principal, pela seguinte linha:
	Quesito
	Valor original (R$) 
	Data da ocorrência
	Resp. Solidário

	Q.1
	13.099,69
	14/2/2011
	Roger Vieira da Silva;
Eronides Lima Pereira

	Q.1
	4.019,24
	28/3/2011
	
	Q.1
	38.364,30
	30/3/2011
	
	Q.1
	748,62
	31/3/2011
	
	Q.1
	33.198,34
	06/4/2011
	
	Q.1
	4.997,60
	29/4/2011
	
	Q.1
	4.338,58
	29/4/2011
	
	Q.1
	4.919,16
	06/5/2011
	
	Q.1
	7.698,81
	06/5/2011
	
	Q.1
	21.211,05
	23/5/2011
	
	Q.1
	748,62
	30/5/2011
	
	Q.1
	6.838,94
	31/5/2011
	
	Q.1
	469,80
	13/6/2011
	
	Q.1
	3.281,20
	13/6/2011
	
	Q.1
	2.998,80
	13/6/2011
	
	Q.1
	3.033,60
	14/6/2011
	
	Q.1
	26.355,00
	15/6/2011
	
	Q.1
	1.844,05
	20/6/2011
	
	Q.1
	5.571,91
	20/6/2011
	
	Q.1
	748,62
	27/6/2011
	
	Q.1
	3.190,22
	13/7/2011
	
	Q.1
	14.182,43
	01/8/2011
	
	Q.1
	28.365,00
	04/8/2011
	
	Q.1
	50.082,58
	04/8/2011
	
	Q.1
	929,58
	04/8/2011
	
	Q.1
	56.162,97
	05/8/2011
	
	Q.1
	41.931,15
	09/8/2011
	
	Q.1
	10.467,59
	09/8/2011
	
	Q.1
	56.683,90
	11/8/2011
	
	Q.1
	9.717,20
	30/8/2011
	
	Q.1
	9.737,70
	30/8/2011
	
	Q.1
	11.764,96
	31/8/2011
	
	Q.1
	4.283,15
	01/9/2011
	
	Q.2
	25.024,00
	20/9/2011
	
	Q.2
	879,84
	20/9/2011
	
	Q.2
	9.353,23
	20/9/2011
	
	Q.2
	4.764,80
	20/9/2011
	
	Q.2
	15.970,94
	20/9/2011
	
	Q.2
	5.030,35
	20/9/2011
	
	Q.2
	3.062,38
	20/9/2011
	
	Q.2
	1.105,00
	20/9/2011
	
	Q.2
	841,60
	20/9/2011
	
	Q.2
	1.426,38
	22/9/2011
	
	Q.1
	14.535,50
	24/10/2011
	Maurício de Oliveira Martins Schiavon;
Eronides Lima Pereira

	Q.1
	1.047,50
	24/10/2011
	
	Q.1
	77,86
	16/11/2011
	
	Q.1
	1.199,10
	16/11/2011
	
	Q.1
	15.452,64
	18/11/2011
	
	Q.1
	93,15
	07/12/2011
	Maurício de Oliveira Martins Schiavon

	Q.1
	24.390,06
	07/12/2011
	
	Q.1
	6.572,00
	07/12/2011
	
	Q.1
	9.173,38
	14/12/2011
	
	Q.1
	14.930,86
	14/12/2011
	
	Q.3
	116,00
	05/5/2011
	Roger Vieira da Silva;
Eronides Lima Pereira;
Empresa Manamá

	Q.3
	3.900,00
	06/5/2011
	
	Q.3
	511,69
	14/6/2011
	
	Q.3
	1.319,60
	14/6/2011
	
	Q.3
	3.300,00
	17/6/2011
	
	Q.3
	5.543,62
	17/6/2011
	
	Q.3
	44.000,00
	14/9/2011
	
		695.605,84
		
9.4.5. em desfavor de Roger Vieira da Silva, como devedor principal, pela seguinte linha:
	Quesito
	Valor original (R$) 
	Data da ocorrência
	Resp. Solidário

	Q.1
	4.019,24
	28/3/2011
	Jorge Luiz de Moraes Henrique;
Eronides Lima Pereira

	Q.1
	38.364,30
	30/3/2011
	
	Q.1
	33.198,34
	06/4/2011
	
	Q.1
	4.997,60
	29/4/2011
	
	Q.1
	4.338,58
	29/4/2011
	
	Q.1
	21.211,05
	23/5/2011
	
	Q.1
	6.838,94
	31/5/2011
	
	Q.1
	469,80
	13/6/2011
	
	Q.1
	3.281,20
	13/6/2011
	
	Q.1
	3.033,60
	14/6/2011
	
	Q.1
	1.844,05
	20/6/2011
	
	Q.1
	5.571,91
	20/6/2011
	
	Q.1
	3.190,22
	13/7/2011
	
	Q.1
	14.182,43
	01/8/2011
	
	Q.1
	28.365,00
	04/8/2011
	
	Q.1
	50.082,58
	04/8/2011
	
	Q.1
	929,58
	04/8/2011
	
	Q.1
	56.162,97
	05/8/2011
	
	Q.1
	56.683,90
	11/8/2011
	
	Q.1
	9.717,20
	30/8/2011
	
	Q.1
	9.737,70
	30/8/2011
	
	Q.1
	11.764,96
	31/8/2011
	
	Q.1
	4.283,15
	01/9/2011
	
	Q.1
	25.024,00
	20/9/2011
	
	Q.1
	879,84
	20/9/2011
	
	Q.1
	9.353,23
	20/9/2011
	
	Q.1
	4.764,80
	20/9/2011
	
	Q.1
	15.970,94
	20/9/2011
	
	Q.1
	5.030,35
	20/9/2011
	
	Q.1
	3.062,38
	20/9/2011
	
	Q.1
	1.105,00
	20/9/2011
	
	Q.1
	841,60
	20/9/2011
	
	Q.1
	1.426,38
	22/9/2011
	
	Q.2
	13.099,69
	14/2/2011
	
	Q.2
	748,62
	31/3/2011
	
	Q.2
	4.919,16
	06/5/2011
	
	Q.2
	7.698,81
	06/5/2011
	
	Q.2
	748,62
	30/5/2011
	
	Q.2
	2.998,80
	13/6/2011
	
	Q.2
	26.355,00
	15/6/2011
	
	Q.2
	748,62
	27/6/2011
	
	Q.2
	41.931,15
	09/8/2011
	
	Q.2
	10.467,59
	09/8/2011
	
	Q.1
	26.199,37
	31/3/2011
	Dimas Seba de Lima;
Eronides Lima Pereira

	Q.1
	18.867,83
	05/4/2011
	
	Q.1
	7.859,39
	06/4/2011
	
	Q.2
	310,68
	16/5/2011
	
	Q.2
	52.398,75
	18/5/2011
	
	Q.3
	116,00
	05/5/2011
	Jorge Luiz de Moraes Henrique;
Eronides Lima Pereira;
Empresa Manamá

	Q.3
	3.900,00
	06/5/2011
	
	Q.3
	511,69
	14/6/2011
	
	Q.3
	1.319,60
	14/6/2011
	
	Q.3
	3.300,00
	17/6/2011
	
	Q.3
	5.543,62
	17/6/2011
	
	Q.3
	44.000,00
	14/9/2011
	
	Q.1
	27.010,52
	21/2/2011
	Eronides Lima Pereira

	Q.1
	8.661,05
	21/2/2011
	
	Q.1
	9.663,75
	14/3/2011
	
	Q.1
	16.738,00
	14/3/2011
	
	Q.1
	13.099,69
	14/3/2011
	
	Q.1
	7.990,00
	22/3/2011
	
	Q.2
	20.109,00
	03/6/2011
	
	Q.3
	2.999,15
	22/3/2011
	Eronides Lima Pereira;
Empresa Manamá

	Q.3
	2.885,50
	24/3/2011
	
	Q.3
	57,60
	24/3/2011
	
	Q.3
	4.070,00
	28/3/2011
	
	Q.3
	2.230,00
	28/3/2011
	
	Q.3
	7.106,87
	28/3/2011
	
	Q.3
	25.680,15
	06/7/2011
	
	Q.3
	676,60
	23/3/2011
	Eronides Lima Pereira;
Empresa Manamá

		862.747,69
		
9.4.6. em desfavor de Eronides Lima Pereira, como devedor principal, pela seguinte linha:
	Quesito
	Valor original (R$) 
	Data da ocorrência
	Resp. Solidário

	Q.1
	4.019,24
	28/3/2011
	Jorge Luiz de Moraes Henrique;
Roger Vieira da Silva

	Q.1
	38.364,30
	30/3/2011
	
	Q.1
	33.198,34
	06/4/2011
	
	Q.1
	4.997,60
	29/4/2011
	
	Q.1
	4.338,58
	29/4/2011
	
	Q.1
	21.211,05
	23/5/2011
	
	Q.1
	6.838,94
	31/5/2011
	
	Q.1
	469,8
	13/6/2011
	
	Q.1
	3.281,20
	13/6/2011
	
	Q.1
	3.033,60
	14/6/2011
	
	Q.1
	1.844,05
	20/6/2011
	
	Q.1
	5.571,91
	20/6/2011
	
	Q.1
	3.190,22
	13/7/2011
	
	Q.1
	14.182,43
	01/8/2011
	
	Q.1
	28.365,00
	04/8/2011
	
	Q.1
	50.082,58
	04/8/2011
	
	Q.1
	929,58
	04/8/2011
	
	Q.1
	56.162,97
	05/8/2011
	
	Q.1
	56.683,90
	11/8/2011
	
	Q.1
	9.717,20
	30/8/2011
	
	Q.1
	9.737,70
	30/8/2011
	
	Q.1
	11.764,96
	31/8/2011
	
	Q.1
	4.283,15
	01/9/2011
	
	Q.1
	25.024,00
	20/9/2011
	
	Q.1
	879,84
	20/9/2011
	
	Q.1
	9.353,23
	20/9/2011
	
	Q.1
	4.764,80
	20/9/2011
	
	Q.1
	15.970,94
	20/9/2011
	
	Q.1
	5.030,35
	20/9/2011
	
	Q.1
	3.062,38
	20/9/2011
	
	Q.1
	1.105,00
	20/9/2011
	
	Q.1
	841,6
	20/9/2011
	
	Q.1
	1.426,38
	22/9/2011
	
	Q.2
	13.099,69
	14/2/2011
	
	Q.2
	748,62
	31/3/2011
	
	Q.2
	4.919,16
	06/5/2011
	
	Q.2
	7.698,81
	06/5/2011
	
	Q.2
	748,62
	30/5/2011
	
	Q.2
	2.998,80
	13/6/2011
	
	Q.2
	26.355,00
	15/6/2011
	
	Q.2
	748,62
	27/6/2011
	
	Q.2
	41.931,15
	09/8/2011
	
	Q.2
	10.467,59
	09/8/2011
	
	Q.1
	27.010,52
	21/2/2011
	Roger Vieira da Silva

	Q.1
	8.661,05
	21/2/2011
	
	Q.1
	9.663,75
	14/3/2011
	
	Q.1
	16.738,00
	14/3/2011
	
	Q.1
	7.990,00
	22/3/2011
	
	Q.1
	20.109,00
	03/6/2011
	
	Q.2
	13.099,69
	14/3/2011
	
	Q.1
	18.867,83
	05/4/2011
	Dimas Seba de Lima;
Roger Vieira da Silva

	Q.1
	7.859,39
	06/4/2011
	
	Q.1
	310,68
	16/5/2011
	
	Q.2
	26.199,37
	31/3/2011
	
	Q.2
	52.398,75
	18/5/2011
	
	Q.1
	14.535,50
	24/10/2011
	Jorge Luiz de Moraes Henrique;
Maurício de Oliveira Martins Schiavon

	Q.1
	1.047,50
	24/10/2011
	
	Q.1
	77,86
	16/11/2011
	
	Q.1
	1.199,10
	16/11/2011
	
	Q.1
	15.452,64
	18/11/2011
	
	Q.3
	2.999,15
	22/3/2011
	Roger Vieira da Silva;
Empresa Manamá

	Q.3
	2.885,50
	24/3/2011
	
	Q.3
	57,60
	24/3/2011
	
	Q.3
	4.070,00
	28/3/2011
	
	Q.3
	2.230,00
	28/3/2011
	
	Q.3
	7.106,87
	28/3/2011
	
	Q.3
	25.680,15
	06/7/2011
	
	Q.3
	116,00
	05/5/2011
	Jorge Luiz de Moraes Henrique;
Roger Vieira da Silva;
Empresa Manamá

	Q.3
	3.900,00
	06/5/2011
	
	Q.3
	511,69
	14/6/2011
	
	Q.3
	1.319,60
	14/6/2011
	
	Q.3
	3.300,00
	17/6/2011
	
	Q.3
	5.543,62
	17/6/2011
	
	Q.3
	44.000,00
	14/9/2011
	
	Q.3
	676,60
	23/3/2011
	Roger Vieira da Silva;
Empresa Manama

		895.060,29
		
9.5. aplicar em desfavor de Eronides Lima Pereira, Roger Vieira da Silva, Jorge Luiz de Moraes Henrique, Dimas Seba de Lima e Maurício de Oliveira Martins Schiavon, além da Manamá Comércio, Serviço e Representações Ltda. - ME, individualmente, a multa prevista no art. 57 da Lei n.º 8.443, de 1992, e no art. 267 do RITCU, sob os valores de R$ 80.000,00 (oitenta mil reais) para Eronildes Lima Pereira e Roger Vieira da Silva, de R$ 70.000,00 (setenta mil reais) para Jorge Luiz de Moraes Henrique, de R$ 10.000,00 (dez mil reais) para Dimas Seba de Lima e a Manamá Comércio, Serviço e Representações Ltda. - ME e de R$ 8.000,00 (oito mil reais) para Maurício de Oliveira Martins Schiavon, fixando-lhes o prazo de 15 (quinze) dias, contados das notificações, para comprovarem, perante o Tribunal (art. 214, inciso III, alínea 'a', do RITCU) , o recolhimento das dívidas ao Tesouro Nacional, atualizadas monetariamente na forma da legislação em vigor;
9.6. julgar irregulares as contas de Lawrence Medeiros Neves, nos termos dos arts. 1º, I, 16, III, 'c', 19, caput e 23, III, da Lei n.º 8.443, de 1992, para lhe aplicar a multa prevista no art. 58, II e III, da Lei n.º 8.443, de 1992, e no art. 268, II e III, do RITCU, sob os valor de R$ 10.000,00 (dez mil reais) , fixando-lhe o prazo de 15 (quinze) dias, contados da notificação, para comprovar, perante o Tribunal (art. 214, inciso III, alínea 'a', do RITCU) , o recolhimento da referida dívida ao Tesouro Nacional, atualizada monetariamente na forma da legislação em vigor;
9.7. autorizar, caso requerido, nos termos do art. 26 da Lei nº 8.443, de 1992, o parcelamento das dívidas fixadas por este Acórdão em até 36 (trinta e seis) parcelas mensais e sucessivas, sobre as quais incidirão a atualização monetária e os correspondentes acréscimos legais, esclarecendo aos responsáveis que a falta de pagamento de qualquer parcela importará no vencimento antecipado do saldo devedor (art. 217, § 2º, do RITCU) , sem prejuízo das demais medidas legais;
9.8. autorizar, desde logo, nos termos do art. 28, inciso II, da Lei nº 8.443, de 1992, a cobrança judicial das dívidas fixadas por este Acórdão, caso não atendidas as notificações; e
9.9. determinar que a unidade técnica adote as seguintes medidas:
9.9.1. envie a cópia deste Acórdão, acompanhado do Relatório e da Proposta de Deliberação que o fundamenta, aos responsáveis, para ciência, e à 9ª Inspetoria de Contabilidade e Finanças do Exército (9ª ICFEx) , em obediência ao art. 18, § 6º, da Resolução n.º TCU 170, de 2004; e
9.9.2. envie a cópia deste Acórdão, acompanhado do Relatório e da Proposta de Deliberação que o fundamenta, à Procuradoria da República no Estado de Mato Grosso, nos termos do art. 16, § 3º, da Lei n.º 8.443, de 1992, e do art. 209, § 7º, do RITCU, para o ajuizamento das ações civis e penais cabíveis.' (Grifou-se) .
HISTÓRICO
2. Trata-se de tomada de contas especial instaurada pela 9ª Inspetoria de Contabilidade e Finanças do Exército (9ª ICFEx) para apurar os indícios de irregularidade na execução de despesas públicas no âmbito do 2º Batalhão de Fronteira de Cáceres/MT (2º B Fron) durante o exercício de 2011.
2.1. Em linhas gerais, ao cumprir o Plano Anual de Atividades de Auditoria (PAAA) para 2011, a 9ª ICFEx realizou auditoria no 2º BFron, em 29 e 30/8/2011, assinalando a ocorrência de irregularidades nas áreas de aquisição de materiais, de controle de almoxarifado e de contratação com dispensa de licitação, além de abastecimento e manutenção de viaturas, com a consequente realização de auditoria especial para a elucidação das falhas, tendo concluído pela subsistência de dano ao erário no valor de R$ 346.287,94, reduzido posteriormente para R$ 298.673,28, em face do subsequente relatório complementar para a responsabilização dos agentes públicos e das pessoas jurídicas causadoras dos prejuízos apurados.
2.2. Posteriormente, em 15/2/2012, o Centro de Controle Interno do Exército (CCIEx) determinou que a 9ª ICFEx promovesse a instauração de tomada de contas especial (TCE) para a completa apuração dos fatos com o acréscimo da peça de denúncia sobre a mesma matéria encaminhada originalmente à Controladoria-Geral da União (CGU) .
2.3. A referida tomada de contas especial, em sua fase interna, assinalou a subsistência do dano ao erário no valor total de R$ 1.012.498,32, além do favorecimento em licitações especificado na análise de cada processo, e atribuiu a responsabilidade funcional e pecuniária em desfavor de 16 agentes da administração e das sócias da empresa Manamá Comércio, Serviços e Representações Ltda. - ME, tendo o valor do aludido dano ao erário sido reduzido, contudo, para R$ 971.860,45 pelo CCIEx no Relatório de Auditoria da Tomada de Contas Especial, com a alteração na responsabilização dos agentes públicos (peça 96, p. 1-15) .
2.4. No que importa à análise do recurso que ora se instrui, foram apontadas as irregularidades perpetradas durante o exercício de 2011, abrangendo as áreas descritas como 'quesitos' no aludido relatório, em face das seguintes falhas:
Quesito 1 - Aquisições, controle e emprego dos materiais para a manutenção de bens imóveis adquiridos pela UG: não comprovação da regular utilização dos materiais para a manutenção de bens imóveis adquiridos pela UG com o débito apurado sob o valor de R$ 644.409,09; e
Quesito 2 - controle e consumo do combustível utilizado pela unidade: não comprovação do consumo de combustível com o débito sob o valor de R$ 203.551,37.
2.5. Em suma, as irregularidades causadoras do dano ao erário decorrem da ausência de comprovação da regular utilização dos materiais e combustíveis adquiridos e depositados no 2º Batalhão de Fronteira e a responsabilidade do ora recorrente se deu pela ocupação, como substituto, da função de ordenador de despesas, na qual deveria zelar pelas corretas aquisição, fiscalização e controle patrimonial, conforme matrizes de responsabilização constantes da peça 96, p. 29-33 e 47-49.
2.6. No âmbito deste Tribunal, a partir do despacho autorizativo acostado à peça 108, a então Secex-MT promoveu a citação de Dimas Seba de Lima, em solidariedade com outros responsáveis, em razão da ocupação da função de ordenador de despesas, ainda que em substituição, em relação aos danos descritos no item 2.4 supra, descrevendo, tanto na matriz de responsabilização (peça 104, p. 2) , como no ofício de citação (peça 124) :
a) conduta irregular: não supervisionar as atividades administrativas da organização militar, nem fiscalizar diretamente o orçamento, finanças e patrimônio;
b) Nexo de causalidade: ao não exercer o papel de substituto do Comandante da Unidade, deixando de fiscalizar os atos administrativos, permitiu que houvesse dano ao erário no valor de R$ 131.991,02; e
c) Culpabilidade: não é possível inferir a boa-fé, sendo razoável afirmar que o responsável tinha consciência da ilicitude do ato que praticara e de que lhe era exigível conduta diversa daquela que ele adotou, consideradas as circunstâncias que o cercavam, pois deveria ter fiscalizado os atos administrativos. Não há excludente de ilicitude que o ampare.
2.7. O recorrente, Dimas Seba de Lima, tomou ciência do ofício que lhe foi remetido no dia 19/4/2017, conforme documento constante da peça 141, tendo apresentado suas alegações de defesa no dia 10/5/2017, conforme documentação integrante da peça 144.
2.8. Da análise da defesa apresentada, a unidade técnica propôs rejeitá-la, sem prejuízo de abater do débito inicialmente imputado ao recorrente a quantia de R$ 26.355,00; propondo o julgamento de suas contas como irregulares com imputação de débito e aplicação de multa (peça 206) .
2.9. Esta Corte, acatando a citada proposta de encaminhamento, endossada, nessa parte, pelo D. Representante do Ministério Público/TCU (peça 209) , prolatou o acórdão vergastado (peça 10) .
EXAME DE ADMISSIBILIDADE
3. Reitera-se o exame preliminar de admissibilidade (peças 306-307) , ratificado à peça 309 pelo relator, Exmo. Ministro Bruno Dantas, que concluiu pelo conhecimento do recurso, suspendendo-se os efeitos dos itens 9.4, 9.4.3, 9.5 e 9.8 do Acórdão 3080/2019-TCU-Segunda Câmara, os estendendo para os demais devedores solidários.
EXAME TÉCNICO
4. Delimitação
4.1. Constitui objeto do recurso examinar as seguintes questões:
a) preliminares:
a.1) se ocorreu a decadência do poder fiscalizatório deste Tribunal;
a.2) se ocorreu a prescrição das pretensões ressarcitória e punitiva desta Corte;
b) mérito:
b.1) se restou configurada a participação do recorrente em organização criminosa ou se tinha conhecimento da existência de desvio de material;
b.2) se a condenação respeitou o princípio da isonomia;
b.3) se há nos autos elementos que comprovem a prática de ato irregular;
b.4) se foi respeitado, para a responsabilização do recorrente, o que dispõe a Lei de Introdução às Normas do Direito Brasileiro; e
b.5) se a multa aplicada ao recorrente é razoável.
Preliminares
5. Decadência
5.1. Alega o recorrente que entre o último fato irregular a ele imputado e a citação expedida por este Tribunal passaram-se treze anos, afirmando que, com base na lei e em precedentes do Supremo Tribunal Federal e do Superior Tribunal de Justiça, o prazo para que esta Corte exerça seu poder fiscalizatório é de cinco anos, motivo pelo qual teria se operado a decadência do direito de fiscalizar.
5.2. Ademais, tendo em vista o que dispõe o art. 207 do Código Civil, tal prazo não se interrompe ou se suspende, devendo ser declarada a perda do direito deste Tribunal de fiscalizar os atos tratados nestes autos.
Análise:
5.3. Não assiste razão ao recorrente. Inicialmente, cabe esclarecer que não se passaram treze anos como se afirma nas razões recursais, pois o último ato irregular a ele imputado ocorreu em 18/5/2011, conforme acórdão condenatório, e o recebimento do ofício de citação se deu em 19/4/2017 (peça 141) .
5.4. Não obstante, é fato notório que o instituto da decadência não se aplica aos processos de controle externo e ao poder/dever desta Corte em exercer seu mister constitucional de fiscalizar a correta aplicação dos recursos públicos federais.
5.5. Com efeito, a Primeira Turma do Supremo Tribunal Federal, tomando como paradigma decisão lavrada no MS 25.641, ratificou o entendimento de que, assim como nos processos de concessão de aposentadoria, não há que se falar em decadência do direito de fiscalizar para os demais processos de controle externo, reafirmando a posição que este Tribunal tem perfilhado há bastante tempo, no sentido de que a Lei 9.784/1999, ao dispor sobre normas gerais afetas ao processo administrativo, não se sobrepõe ao caráter específico da Lei 8.443/1992 - a qual não regula matéria de decadência. Veja-se:
'EMENTA Embargos de declaração em mandado de segurança. Conversão em agravo regimental. Processo de tomada de contas. Lei nº 8.443/92. Aplicação subsidiária do art. 54 da Lei nº 9.784/99. 'Decadência intercorrente'. Impossibilidade. Embargos declaratórios convertidos em agravo regimental, ao qual se nega provimento. 1. Não se admitem embargos de declaração contra decisão monocrática do relator da causa. Embargos declaratórios recebidos como agravo regimental. Precedentes. 2. O processo de tomada de contas é regulamentado pela Lei nº 8.443/92, não havendo que se falar em aplicação subsidiária do art. 54 da Lei nº 9.784/99, com o objetivo de criar prazo de duração do processo administrativo. Precedente: MS nº 25.641/DF, Relator o Ministro Eros Grau, Tribunal Pleno, DJe de 22/2/08. 3. Embargos declaratórios convertidos em agravo regimental, ao qual se nega provimento. (grifei) (MS 31.673 ED/DF, Relator: Min. Dias Toffoli, Primeira Turma, Data de Julgamento: 11/03/2014, DJe: 01/04/2014) [...].'
6. Prescrição
6.1. Alega o recorrente que teria se consumado a prescrição das pretensões ressarcitória e punitiva desta Corte que, segundo entendimento do Supremo Tribunal Federal e do Superior Tribunal de Justiça seria de cinco anos, pois, havendo nos processos de contas a cargo desta Corte a inversão do ônus da prova e em respeito aos princípios do contraditório e da ampla defesa, não pode o Estado, ante sua inércia, prejudicar os agentes sujeitos a prestação ou tomada de contas.
6.2. Dessa forma, tendo em vista o lapso temporal de mais de seis anos entre os atos inquinados e a citação expedida por esta Corte, estariam prescritas as pretensões do Tribunal no julgamento das presentes contas especiais, trazendo julgamento do STJ que reconheceu ser o marco temporal inicial a data dos fatos ou atos impugnados, além do que restou decidido pelo STF quando de sua manifestação que resultou no Enunciado 899 dos processos submetidos à sistemática da repercussão geral.
6.3. Também afirma ser de cinco anos o prazo prescricional para a aplicação de sanção administrativa, assim como ocorre para a imputação de débito, cuja natureza jurídica é de reparação de danos. Nesse sentido, traz diversos normativos que estipulam o prazo quinquenal para o exercício do poder sancionador do Estado, com as leis 8.112/1990, 9.873/1999, 9.874/1999, 5.172/1966, 9.784/1999 e 12.846/2013 e decisão do STF, da relatoria do Ministro Roberto Barroso, no âmbito do MS 32.201/DF.
Análise:
6.4. No exame da prescrição, a Serur tem adotado os entendimentos detalhados na peça 337, que contém estudo e pronunciamentos anteriores da secretaria sobre o tema. Nessas manifestações estão desenvolvidas as seguintes premissas, que serão utilizadas no presente exame:
a) ao julgar o RE 636.886, o STF conferiu nova interpretação ao art. 37, § 5º, da Constituição Federal, fixando a tese de que 'é prescritível a pretensão de ressarcimento ao erário fundada em decisão de Tribunal de Contas';
b) as pretensões punitiva e de ressarcimento devem observar o mesmo regime na atividade de controle externo, dado o objetivo comum da prescrição, de fixar prazo para o Tribunal de Contas agir, para caracterizar o ilícito, identificar seu autor, dimensionar as consequências da conduta e impor as consequências legais, independentemente de tais consequências terem natureza punitiva ou ressarcitória;
c) até que sobrevenha norma específica, entende-se que a prescrição das pretensões punitiva e de ressarcimento, no processo de controle externo, deve observar o regime Lei 9.873/1999, na linha dos recentes pronunciamentos do STF a respeito. Assim, sem prejuízo de se realizar o exame da prescrição também segundo o prazo decenal previsto no Código Civil, o critério adotado, na formulação da proposta de encaminhamento, será o da Lei 9.873/1999.
Análise da prescrição segundo os critérios do Acórdão 1441/2016-TCU-Plenário:
6.5. No que se refere à pretensão punitiva, o TCU tem tradicionalmente aplicado os critérios definidos no Acórdão 1441/2016-TCU-Plenário, que, em incidente de uniformização de jurisprudência, orientou-se pela aplicação do Código Civil. Por este acórdão, em linhas gerais, a prescrição subordina-se ao prazo geral de dez anos (CC, art. 205) , contado a partir da data da ocorrência do fato e interrompido pelo ato que ordenar a citação, a audiência ou a oitiva da parte.
6.6. Entre outras razões que justificaram a adoção desse critério, destaca-se a de que o citado dispositivo constitui uma cláusula geral a ser empregada sempre que a pretensão for prescritível, mas a lei não estabelecer um prazo específico, como na hipótese.
6.7. Aplicando essas balizas ao caso em exame, verifica-se que o próprio tribunal, no voto que fundamenta o acórdão recorrido, constatou que não havia se operado a prescrição (§ 14 do voto de peça 211) . Isso porque ainda em 2017 houve ato autorizando a citação (peça 108) de fatos relativos ao exercício de 2011. Considerando a premissa de que as pretensões punitiva e de ressarcimento se submetem ao mesmo regime, conclui-se que não estariam prescritas a possibilidade de aplicação de multa, mas também a de condenação ao ressarcimento, caso fossem adotados, para ambos os fins, os parâmetros definidos no Acórdão 1441/2016-TCU-Plenário.
Análise da prescrição pelo regime da Lei 9.873/1999
6.8. Adotando-se as premissas fixadas na Lei 9.873/1999 ao caso em exame, e mesmo considerando-se o prazo geral, de cinco anos, observa-se que não teria ocorrido a prescrição. Para tanto, é preciso considerar os seguintes parâmetros:
a) Termo inicial:
6.9. A Lei 9.873/1999, art. 1º, parte final, traz previsão expressa a respeito do início do prazo em se tratando de infração de caráter permanente ou continuado. Nesta hipótese, a prescrição começa a correr não da data de cada fato, e sim 'do dia em que tiver cessado' a permanência ou a continuidade.
6.10. Na hipótese em exame, estão presentes os requisitos típicos de uma infração continuada, dada a ocorrência de mais de um ato danoso ao erário, ocorridos, nos termos do acórdão condenatório, entre 31/3 e 18/5/2011. Assim, há de se ter como termo inicial da prescrição o dia em que tiver cessado, no caso, 18/5/2011.
6.11. Note-se, porém, que, ainda que se considerasse a infração como instantânea, embora com efeitos permanentes, essa caracterização seria indiferente no caso concreto. Como evidenciam as causas interruptivas elencadas adiante, a prescrição não teria se operado, mesmo que se considerasse a data do primeiro ato causado do dano ao erário imputado ao recorrente (31/3/2011) como termo inicial.
b) Prazo:
6.12. A Lei 9.873/1999 apresenta um prazo geral de cinco anos (art. 1º) e um prazo especial, previsto no art. 1º, § 2º, a saber: 'quando o fato objeto da ação punitiva da Administração também constituir crime, a prescrição reger-se-á pelo prazo previsto na lei penal'.
6.13. A irregularidade discutida nesta TCE (não supervisionar as atividades administrativas da organização militar, nem fiscalizar diretamente o orçamento, finanças e patrimônio) não constitui crime, devendo ser considerado o prazo prescricional quinquenal.
c) Interrupções por atos inequívocos de apuração dos fatos:
6.14. No regime da Lei 9.873/1999, a prescrição se interrompe 'por qualquer ato inequívoco, que importe apuração do fato' (art. 2º, II) . A instauração dos presentes autos de tomada de contas especial é exemplo típico dessa causa interruptiva, eis que se trata de processo que visa a apuração dos fatos, identificação dos responsáveis e a quantificação do dano (art. 2º, caput, da IN/TCU 71/2012) . Com esse fundamento, a prescrição foi interrompida em 28/2/2012 (peça 17, p. 69-70) , e, ainda, pelos seguintes atos:
- Relatório do Tomador de Contas, datado de 10/10/2012, no qual a apuração dos fatos foi tratada no âmbito do ICFEx (peça 95, p. 268-283) ;
- Relatório de Auditoria de Tomada de Contas Especial, de 14/10/2015 (peça 96, p. 1-15) ;
- Instrução de Unidade Técnica deste Tribunal, datada de 3/2/2017 (peça 105) ;
- Instrução de Unidade Técnica deste Tribunal, datada de 13/8/2018 (peça 206) ;
d) Interrupções pela citação dos responsáveis:
6.15. A prescrição também é interrompida 'pela notificação ou citação do indiciado ou acusado, inclusive por meio de edital', nos termos do art. 2º, I, da Lei 9.873/1999. E, no regime dessa lei, a interrupção se dá pela citação propriamente dita, e não pelo despacho que a ordena. Com esse fundamento, houve a interrupção em 19/4/2017 (peça 141 c/c peça 124) .
e) Interrupção pela decisão condenatória recorrível:
6.16. Por fim, a prescrição também se interrompe 'pela decisão condenatória recorrível' (art. 2º, III, da Lei 9.873/1999) . Com esse fundamento, houve a interrupção em 7/5/2019, data da sessão em que foi proferido o acórdão condenatório (peça 210) .
f) Da prescrição intercorrente:
6.17. Nos termos do art. 1º, § 1º, da Lei 9.873/1999, opera-se a prescrição intercorrente se o processo ficar paralisado por mais de três anos, aguardando 'julgamento ou despacho'.
6.18. Note-se que há uma correlação entre essa hipótese e as causas de interrupção da prescrição do art. 2º. Com efeito, uma vez interrompida a prescrição por alguma das hipóteses do art. 2º, o processo não pode ficar inativo, sem qualquer inovação processual relevante, por mais de três anos.
6.19. Trata-se de prazo específico, não se aplicando nem o prazo geral de cinco anos nem o prazo especial, da lei penal (§ 2º) . A finalidade da prescrição intercorrente, com seu prazo próprio, é a de assegurar a eficiência e celeridade nas apurações administrativas. Seria contrário a essa finalidade a paralisação injustificada do processo por período maior que o triênio estabelecido para a hipótese.
6.20. A extrapolação do prazo de três anos, sem inovação relevante no processo, pode configurar negligência. Por isso, além de se operar a prescrição, deve-se promover a 'apuração da responsabilidade funcional decorrente da paralisação, se for o caso'.
6.21. Em muitas situações o exame da prescrição intercorrente pode ficar prejudicado nos processos já em tramitação no TCU. Como a ação de ressarcimento era considerada imprescritível, as peças que compõem a tomada de contas especial, elencadas no art. 10 da Instrução Normativa/TCU 71/2012, não contemplam informações pormenorizadas quanto ao andamento do processo na fase interna, o que pode prejudicar a análise de eventual paralisação por mais de três anos.
6.22. Assim, caso o tribunal venha a adotar a sistemática da Lei 9.873/1999 para aferir a prescrição, convém avaliar, oportunamente, a possibilidade de ajustes na IN-TCU 71/2012, para que as tomadas de contas especiais encaminhadas ao tribunal contemplem informações sobre as interrupções ocorridas na fase interna do procedimento (como, por exemplo, declaração do órgão instaurador da TCE, de que o processo não ficou paralisado por mais de três anos, na forma do art. 1º, § 1º, da citada lei) .
6.23. Especificamente quanto a esta TCE, as causas de interrupção elencadas acima evidenciam que o processo poderia não ter tido andamento regular entre 10/10/2012 e 14/10/2015, fazendo se incidir a prescrição intercorrente, caso não houvesse o despacho do Chefe da 9ª ICFEx, de 15/10/2012, determinando a remessa da tomada de contas especial ao Centro de Controle Interno do Exército (peça 95, p. 283) .
6.24. Assim, nos termos do próprio art. 1º, § 1º, da Lei 9.873/1999, que estabelece incidir 'a prescrição no procedimento administrativo paralisado por mais de três anos, pendente de julgamento ou despacho, o citado ato praticado em 15/10/2012, em conjunto com a elaboração do Relatório de Auditoria de Tomada de Contas Especial, de 14/10/2015, indicam não ter o processo ficado paralisado por mais de três anos.
g) conclusão
6.25. Independentemente da existência de outras causas interruptivas não elencadas acima (citações no âmbito administrativo, tentativas de solução conciliatória etc.) , cujo levantamento não se fez necessário, observa-se, pelos eventos indicados, que em nenhum momento transcorreu prazo suficiente para se operar a prescrição (nem mesmo se se considerasse o prazo geral de cinco anos) , tomando-se por referência a Lei 9.873/1999, tida pelo STF como norma regente da prescrição da pretensão punitiva pelo TCU, mesmo a prescrição intercorrente.
6.26. Partindo-se da premissa de que a pretensão reparatória segue as mesmas balizas, enquanto não houver norma específica a respeito, a demonstração de que não se operou a prescrição punitiva impõe, como consequência, a conclusão de que também é viável a condenação ao ressarcimento do prejuízo apurado nos autos.
Mérito
7. Participação em organização criminosa
7.1. Afirma o recorrente que, ao contrário do que alegou outro militar arrolado nos presentes autos e a Unidade Técnica desta Corte responsável pela instrução do feito na fase processual anterior, não há que se falar em sua participação em organização criminosa no âmbito do 2º Batalhão de Fronteira do Exército Brasileiro.
7.2. Nesse sentido, ao contrário do que restou afirmado na instrução de peça 206, que considerou verdadeiros os fatos trazidos aos autos por outro responsável, em especial o Inquérito Policial Militar no qual consta que o recorrente tinha conhecimento do desvio de combustíveis (peça 183, p. 10-24 e 25-29) e a ação penal no qual foi condenado em primeira instância pelo crime de obtenção e vantagem ilícita em contrato público (peça 187) , tendo a Unidade Técnica desta Corte concluído que 'os inquéritos e sentença trazidos demonstram que havia um grupo organizado dentro do 2º B Fron com o fim de se locupletarem dos recursos públicos', além de outras acusações irresponsáveis e ofensivas ao recorrente (peça 206, § 101) , vigora no ordenamento jurídico pátrio o princípio da presunção de inocência que somente é superada pelo trânsito em julgado de sentença penal condenatória.
7.3. Para comprovar a inverdade das acusações lhe dirigidas pela Unidade Técnica e pelo outro militar ouvido nos presentes autos, o recorrente traz, anexo às suas razões recursais, cópia do Diário de Justiça Eletrônico de 16/10/2019 no qual consta o julgamento da Apelação n. 7000485-58.2018.7.00.0000, no âmbito do Superior Tribunal Militar, dando provimento ao recurso por ele apresentado para cassar a sentença penal condenatória e absolve-lo dos crimes anteriormente lhe imputados (peça 303, p. 8-9) .
Análise:
7.4. Apesar de vigorar no ordenamento jurídico nacional o princípio da independência das instâncias, nada obsta esta Corte de valer-se de decisões adotadas no âmbito do Poder Judiciário, além de informações contidas em documentos públicos, como no caso dos inquéritos policiais militares e da sentença penal condenatória citados pelo recorrente, para, em atenção ao princípio da verdade real, embasar eventual decisão de imputar responsabilidade às pessoas sujeitas à sua jurisdição.
7.5. Assiste razão ao recorrente ao afirmar que as conclusões da Unidade Técnica, adotadas como razões de decidir do relator a quo, estão eivadas de vícios que devem ser reparados, eis que, ao final, as informações constantes dos documentos utilizados por esta Corte que embasaram suas conclusões foram desconstituídas pelo órgão máximo da Justiça Militar, que acolheu recurso de apelação para inocentar o ora recorrente das acusações lhe imputadas em inquérito policial militar e na sentença penal condenatória.
7.6. Dessa forma, tendo em vista que as decisões adotadas por esta Corte se baseiam em circunstâncias objetivas e pessoais, conforme dispõe os arts. 161 e 281 de seu Regimento Interno, tais circunstâncias, consubstanciadas nas afirmações de que o recorrente tinha pleno conhecimento da existência de desvio de materiais e de que integrava organização criminosa tendente a se locupletar dos recursos públicos, de natureza exclusivamente pessoal, devem ser extirpadas do acórdão proferido por esta Corte, restando as circunstâncias objetivas que fundamentam a condenação do recorrente por este Tribunal.
8. Princípio da isonomia.
8.1. Afirma o recorrente que este Tribunal não teria se atentado ao princípio da isonomia ao julgar suas contas quando comparado ao julgamento dispensado a outro militar arrolado neste processo, Getúlio Sena do Rego Filho, eis que desempenharam a mesma função de ordenador de despesas substituto e tiveram julgamentos absolutamente opostos, já que este último responsável teve suas contas julgadas regulares com ressalvas enquanto o recorrente teve suas contas julgadas irregulares com imputação de débito e aplicação de multa.
8.2. Para o julgamento do outro responsável, baseou-se o Tribunal na proposta de encaminhamento constante da peça 206, § 111, que teria considerado, para propor o acatamento das alegações de defesa, a inexistência de indiciamento nos inquéritos e sindicâncias abertos à época, sua não condenação penal perante a parte da Justiça Militar, o exíguo tempo que atuou como ordenador de despesas, confiança nos subordinados que atestaram o recebimento de material, o que teria motivado também a autorização dos pagamentos, inexperiência na função sem ter nenhum curso para comandar e colaboração com a apuração dos fatos quando era interino.
8.3. Nesse sentido, o recorrente alega aplicar-se a si os mesmos fatos, trazendo argumentos em suas razões recursais para comprovar a aplicação de cada uma das citadas circunstâncias também à sua pessoa, guardado o fato de, apesar de ter sido indiciado e condenado em primeira instância pela Justiça Militar, ter sido a condenação afastada pelo STM.
8.4. Ademais, ainda com mais razão sua defesa merece ser acatada, eis que aquele outro responsável permaneceu na função de ordenador de despesa por 33 dias, considerado pouco tempo por esta Corte e motivo para o acatamento de sua defesa, ao passo que o recorrente somente ocupou a mesma função por 7 dias.
8.5. Também alega que não se poderia exigir que os pagamentos, únicos atos autorizados pelo recorrente que supostamente pesam contra si, não fossem efetuados, pois os bens e materiais foram efetivamente entregues à organização militar, fato incontroverso nos presentes autos, além de entender que os pagamentos não guardam o necessário nexo de causalidade com o dano ao erário apurado nos presentes autos, eis que o prejuízo se deu em razão da ausência ou sumiço dos materiais dos depósitos do 2º Batalhão de Fronteira, ou seja, os pagamentos corresponderam a bens e materiais efetivamente e indubitavelmente entregues.
Análise:
8.6. Novamente, o recorrente demonstra fatos capazes de alterar o acórdão recorrido. Insta observar que a condenação por esta Corte se deu em razão do que restou descrito no ofício de citação (peça 124) que descreve, como conduta irregular o fato de 'não supervisionar as atividades administrativas da organização militar, nem fiscalizar diretamente o orçamento, finanças e patrimônio'.
8.7. Ora, se tais atividades, que obviamente não se relacionam ao simples fato de o recorrente ter autorizado os pagamentos, não puderam ser exercidas no prazo de 33 dias por Getúlio Sena do Rego Filho, muito menos poderia o Tribunal entender que teria obrado de forma irregular o recorrente ao não as exercer no período de apenas 7 dias.
8.8. Importa informar que tais prazos de ocupação da função de ordenador de despesas substituto, tanto do recorrente quanto de Getúlio Sena do Rego Filho, constam do documento acostado à peça 21, p. 16-22, de onde se extrai que o primeiro substituiu o Comandante do 2º Batalhão de Fronteira por sete dias, divididos em dois períodos, e o segundo por trinta e três dias.
8.9. Quanto às demais condicionantes para o acatamento das alegações de defesa de Getúlio Sena do Rego Filho, não há como as afastar em relação ao recorrente, posto que, após o julgamento da apelação interposta junto ao Superior Tribunal Militar, restou cassada a sentença penal condenatória, baseada no inquérito policial militar, e absolvido o recorrente das acusações que pesavam contra si.
8.10. É de se destacar, ainda que não suscitado pelo recorrente, dado o efeito devolutivo pleno de recurso de reconsideração, que a responsabilidade atribuída ao recorrente não se coaduna com os normativos e com a jurisprudência desta Corte sobre a forma segura de se calcular o débito.
8.11. Consta do Relatório de Auditoria da Tomada de Contas Especial (peça 96, p. 18) : 'no que tange à responsabilidade pecuniária, os tomadores de contas chegaram à seguinte conclusão: ' tendo em vista ter sido constatado um liame subjetivo em que se verifica a participação direta ou indireta dos agentes da administração, sem que seja possível mensurar o percentual individual de participação, imputamos aos agentes da administração, responsabilidade pecuniária solidária'.
8.12. Sobre a questão, estabelece a Instrução Normativa 71/2012, que:
'Art. 8º A quantificação do débito far-se-á mediante:
I - verificação, quando for possível quantificar com exatidão o real valor devido; ou
II - estimativa, quando, por meios confiáveis, apurar-se quantia que seguramente não excederia o real valor devido.'
8.13. Assim, tendo em vista que o dano ao erário atribuído ao recorrente não decorreu de pagamentos por bens não entregues à unidade militar, o que seria facilmente atribuível ao recorrente em razão das ordens de pagamento por ele autorizadas, mas à ausência dos bens e materiais dos depósitos sem que fosse possível se aferir em que data foram desviados ou utilizados sem a devida e necessária comprovação, não há elementos para que seja aferido com exatidão o real valor do dano ou, mesmo por estimativa, apurar qualquer quantia que seguramente não excederia o real valor devido.
9. Documentos comprobatórios
9.1. Afirma o recorrente que não há nos autos documentos que comprovem a prática dos atos a ele atribuídos que supostamente deram causa ao dano apurado nos presentes autos, não tendo sido juntado aos autos cópia do verso de notas fiscais onde teria o recorrente autorizado o pagamento da aquisição de materiais de construção conforme afirmou este Tribunal, e que, mesmo que constasse, não haveria nexo causal entre tais atos e o dano ao erário, eis que este teria sido configurado pela não comprovação da efetiva e regular utilização dos bens adquiridos e não ao mero pagamento por materiais que foram entregues, sendo que tal ausência de nexo de causalidade se aplicaria ainda ao débito relativo ao combustível adquirido pela organização militar.
9.2. Desse modo, contesta a análise empreendida pela Unidade Técnica desta Corte na fase processual anterior, eis que absolutamente desconexa com o ato imputado ao recorrente por meio do ofício citatório, quando assim se manifestou o órgão deste Tribunal (peça 212, p. 19) :
92. De fato, se considerarmos que os 51.222 litros de óleo diesel foram exclusivamente para os destacamentos mencionados pelo defendente não haveria dúvidas de que teriam sido mesmo empregados, dado o consumo diário. Ocorre que, em relação às notas fiscais relativas a essa quantidade de combustível, não houve comprovação em que teria sido empregado, não havendo nenhum documento hábil que justifique a destinação dada. (grifos do recorrente) 
9.3. Assim, como não poderiam os destacamentos de fronteira permanecerem seis meses sem combustíveis, requer a esta Corte, em atenção ao princípio da verdade real que rege os processos de sua competência, que solicite cópia da ação penal e do inquérito policial militar à Justiça Federal Militar onde tramitaram.
Análise:
9.4. Conforme tratado nos itens anteriores, a irregularidade pela qual o recorrente foi ouvido por esta Corte não se relaciona aos processos de pagamento das despesas, mas, nos termos do ofício de citação, por 'não supervisionar as atividades administrativas da organização militar, nem fiscalizar diretamente o orçamento, finanças e patrimônio', citando como nexo de causalidade o fato de o recorrente 'não exercer o papel de substituto do Comandante da Unidade, deixando de fiscalizar os atos administrativos, permitiu que houvesse dano ao erário no valor de R$ 131.991,02', motivo pelo qual não há razões para o recorrente se insurgir em relação à ausência de comprovação dos atos que autorizaram os pagamentos, como as cópias dos versos das notas fiscais.
9.5. Da mesma forma, e em atenção à jurisprudência deste Tribunal, não há razões para esta Corte produzir ou requisitar provas de interesse dos responsáveis sujeitos à sua jurisdição em processos de tomada de contas especial.
10. Lei de Introdução às Normas do Direito Brasileiro.
10.1. Suscita o recorrente que este Tribunal não teria se atentado à Lei de Introdução às Normas do Direito Brasileiro ao lhe imputar débito e multa sem se avaliar o elemento subjetivo de sua responsabilidade.
10.2. Traz diversos julgados desta Corte que permitem concluir que somente é possível a responsabilização do agente público caso a culpa, para a caracterização de erro grosseiro previsto no referido normativo legal, seja sopesada com o que normalmente se espera do 'administrador médio', de grave inobservância do dever de cuidado ou, ainda, o erro que pode ser percebido por pessoa com diligência abaixo do normal.
Análise
10.3. Não assiste razão ao recorrente. Não obstante as análises acima empreendidas, a avaliação do Tribunal na fase processual anterior acerca da existência de culpa do recorrente nos danos apurados nestes autos amolda-se ao que estipula a Lei de Introdução às Normas do Direito Brasileiro, pois teria o recorrente agido com culpa grave decorrente da grave inobservância do dever de cuidado, posto que ao ordenador de despesas da unidade militar cabia, nos termos do art. 23, §2º, e art. 27, itens 1, 3 e 9, do Decreto 98.820/1990 (Regulamento de Administração do Exército) :
'Art. 23. Ao comandante compete a condução de todas as atividades desenvolvidas pela Organização Militar.
§ 2º Esta autoridade se intitulará Ordenador de Despesas (OD) , quando na função específica da direção exclusiva das atividades de administração orçamentária e financeira, e, no que estiver fixado em legislação específica, na direção das atividades de administração patrimonial.
Art. 27. Além dos encargos indicados em outros regulamentos, instruções, normas ou ordens superiores, compete-lhe:
1) supervisionar todas as atividades administrativas da UA;
3) exercer fiscalização direta sobre a escrituração orçamentária, financeira e patrimonial da UA, a fim de mantê-la em ordem e em dia;
9) manter em arquivo os prazos legais, à disposição dos Órgãos de Controle Interno, a documentação comprobatória dos atos e fatos administrativos ocorridos na UA;'
10.4. Dessa forma, em relação à aplicação da referida norma ao presente caso concreto, não há razões para se acatar o pleito recursal.
11. Razoabilidade da multa
11.1. Afirma o recorrente que a multa a ele aplicada não se mostra razoável em relação às irregularidades que lhe foram imputadas, trazendo diversos julgados desta Corte em que as multas, em atenção aos princípios da proporcionalidade e da razoabilidade, foram minoradas em grau de recurso, que devem guardar proporcionalidade com a gravidade das condutas irregulares e com circunstâncias agravantes ou atenuantes e com os antecedentes do agente público.
Análise:
11.2. Novamente, o recorrente não traz elementos aptos a alterar o acórdão recorrido. Ocorre que a multa a ele aplicada na fase processual anterior está amparada no art. 57 da Lei 8.443/1992 que estabelece ser a penalidade limitada a até cem por cento do valor do dano causado ao erário.
11.3. Dessa forma, tendo o débito aplicado ao recorrente atingido o montante de R$ 105.636,02 em valores históricos, R$ 194.126,39 em valores atualizados até 9/8/2019, a multa a ele aplicada, arbitrada em R$ 10.000,00, não se mostra conflitante com o princípio da razoabilidade, eis que fixada em aproximadamente 5,15% do valor atualizado do débito, bastante próximo do valor mínimo fixado pelo art. 268, inciso II, do Regimento Interno/TCU e do que restou pretendido pelo recorrente como pedido alternativo, caso não acolhidas as demais razões recursais.
11.4. Ademais, guardou-se, em sua fixação, atendimento às circunstâncias do presente caso concreto.
CONCLUSÃO
12. Dessa forma, conclui-se que:
a) não há que se falar em decadência do poder fiscalizatório deste Tribunal;
b) não se operou-se a prescrição das pretensões ressarcitória e punitiva desta Corte;
c) não restou configurada a participação do recorrente em organização criminosa ou que o mesmo tinha conhecimento da existência de desvio de material, eis que foram conclusões baseadas em sentença criminal condenatória cassada por instância superior;
d) a condenação do recorrente por esta Corte não respeitou o princípio da isonomia, posto que os fatos a ele atribuídos revestem-se de menor gravidade daqueles atribuídos a Getúlio Sena do Rego Filho, que figurou como responsável pela fiscalização da organização militar por 33 dias e teve sua defesa acatada pelo Tribunal, ao passo que o recorrente somente exerceu tal mister por 7 dias e teve suas contas julgadas irregulares, com imputação de débito e aplicação de multa;
e) não há nos autos elementos que comprovem a prática de ato irregular por parte do recorrente, eis que as datas dos fatos que deram causa ao dano ao erário apurado nos presentes autos, ocorridas no exercício de 2011, não puderam ser identificadas e o recorrente atuou no cargo que lhe rendeu a condenação por apenas 7 dias. Ademais, e pelo mesmo motivo, não há como se aferir o dano supostamente atribuível ao recorrente de forma correta nos termos da IN/TCU 71/2012;
f) foi respeitado, para a responsabilização do recorrente e nos termos do acórdão condenatório, o que dispõe a Lei de Introdução às Normas do Direito Brasileiro; e
g) a multa aplicada ao recorrente, mantidas as conclusões anteriores deste Tribunal, se mostrava razoável.
12.1. Com base nas conclusões das alíneas 'c', 'd' e 'e', propõe-se dar provimento ao recurso, para se afastar o julgamento das contas do recorrente pela irregularidade e, consequentemente, o débito e a multa a ele imputados.
PROPOSTA DE ENCAMINHAMENTO
13. Ante o exposto, submete-se à consideração superior a presente análise do recurso de reconsideração interposto por Dimas Seba de Lima contra o Acórdão 3080/2019-TCU-Segunda Câmara, propondo-se, com fundamento nos arts. 32, inciso I, e 33, da Lei 8.443/1992:
a) conhecer do recurso e, no mérito, dar-lhe provimento para que se julgue regulares suas contas, afastando o débito imputado e a multa aplicada a Dimas Seba de Lima;
b) comunicar o teor da decisão que vier a ser proferida ao recorrente e aos demais interessados."
2.	Pronunciamento do titular da Serur (peça 340) :
"Trata-se de tomada de contas especial instaurada pela 9ª Inspetoria de Contabilidade e Finanças do Exército (9ª ICFEx) para apurar os indícios de irregularidade na execução de despesas públicas no âmbito do 2º Batalhão de Fronteira de Cáceres/MT (2º B Fron) durante o exercício de 2011.
2. Examino, nesta oportunidade, recurso de reconsideração interposto por Dimas Seba de Lima, ordenador de despesas substituto, contra o Acórdão 3080/2019-TCU-Segunda Câmara, rel. Min. André Luís de Carvalho (peça 210) , por meio do qual o TCU julgou as suas contas irregulares, condenou-lhe em débito e aplicou-lhe multa (art. 57 da Lei 8.443/1992) .
3. De acordo com o ofício de citação à peça 124, o recorrente teria violado as disposições contidas nos arts. 23, § 2º, e 27 do Decreto 98.820/1990 (Regulamento da Administração do Exército) ao não supervisionar as atividades da organização militar nem fiscalizar diretamente o orçamento, finanças e patrimônio, em face de duas irregularidades assim descritas: Quesito 1) não comprovação da regular utilização dos materiais para manutenção de bens; e Quesito 2) não comprovação do consumo do combustível.
4. Conforme se extrai da instrução da unidade técnica que resultou no chamamento do recorrente aos autos, em relação ao Quesito 1: foram adquiridos materiais para fazer a manutenção, porém, a regular utilização não ficou comprovada e tanto o ordenador de despesa quanto o fiscal administrativo não fiscalizavam a aplicação dos materiais (peça 105, pp. 7-8) . Em relação ao Quesito 2, não havia registro em planilhas de controle de abastecimento e detectou-se a utilização/saída de combustível sem a autorização, responsabilidade que também recaiu sobre o recorrente.
5. Em apertada síntese, nesta etapa recursal, Dimas Seba de Lima alega exiguidade de tempo como ocupante da função de ordenador de despesas (sete dias) e o fato de o controle de consumo de material não ter sido de sua competência.
6. Acompanho o exame antecedente no sentido de que não restou devidamente individualizado o débito, uma vez que as datas e os fatos que deram causa ao dano ao erário, no exercício de 2011, não se mostram devidamente identificados. Não está claro se os valores e as datas se referem à aquisição do material para reforma e do combustível ou à utilização indevida dos insumos. Tanto no primeiro como no segundo caso não é possível demonstrar com evidência que os danos ocorreram no período em que o recorrente ocupava a função de ordenador de despesas. Ainda que se indagasse sobre o período em que o recorrente ocupou outra função gerencial na qualidade de responsável pela gestão do patrimônio-bens, ao se confrontarem os períodos de substituição com as datas dos débitos, tem-se (peça 21, pp. 16-20) :
	Função ocupada
	período de gestão
	débitos (em R$) 
	Datas dos débitos

	responsável pela gestão do patrimônio-bens
	11/1 a 13/2/2011
	-
	-

	responsável pela gestão do patrimônio-bens
	1/3 a 8/3/2011
	26.199,37
	31/3/2011

	ordenador de despesas substituto
	11/4 a 13/4/2011
	18.867,83 e
7.859,39
	5/4/2011 e
6/4/2011

	ordenador de despesas substituto
	19/5 a 22/5/2011
	310,68 e
52.398,75
	16/5/2011 e
18/5/2011

	responsável pela gestão do patrimônio-bens
	18/7 a 28/7/2011
	-
	-

	responsável pela gestão do patrimônio-bens
	3/8 a 5/8/2011
	-
	-

7. Veja-se, portanto, que as datas dos danos/valores a serem ressarcidos não coincidem com os períodos em que o recorrente ocupou funções gerenciais no 2º Batalhão de Fronteira DE Cáceres/MT (2º B Fron) , de modo que não lhe é possível imputar os débitos nos moldes delineados no acórdão adversado.
8. Divergindo pontualmente das razões externadas na instrução, ante a impossibilidade de se precisar nos autos as datas exatas de concretização dos prejuízos, não é possível afirmar que o responsável incorreu em culpa grave, a teor do disposto na Lei de Introdução às Normas do Direito Brasileiro (LINDB) . Logo, afastados o débito e a sanção de multa, a questão relativa à razoabilidade da pena se mostra prejudicada.
9. Ante o exposto, acompanho a proposta formulada pela subunidade, no sentido de que o Tribunal conheça do presente recurso e, no mérito, dê-lhe provimento, de modo a julgar regulares as presentes contas.
	À consideração superior."
	É o relatório.

Ingryd Patrocinio Mattos (OAB/DF 48.884), Silvio Cesar Cardoso de Freitas (OAB/DF 59.182) e outros, representando Dimas Seba de Lima.

Procurador Rodrigo Medeiros de Lima.

TOMADA DE CONTAS ESPECIAL. AUSÊNCIA DE COMPROVAÇÃO DA REGULAR UTILIZAÇÃO DE MATERIAIS ADQUIRIDOS. DÉBITO. MULTA. RECURSO DE RECONSIDERAÇÃO. CONHECIMENTO. INOCORRÊNCIA DE DECADÊNCIA E PRESCRIÇÃO. AUSÊNCIA DE COMPROVAÇÃO DA PRÁTICA DE ATOS IRREGULARES. PROVIMENTO.

TOMADA DE CONTAS ESPECIAL (TCE)

Secretaria de Recursos (Serur).

Em julgamento, recurso de reconsideração interposto por Dimas Seba de Lima contra o Acórdão 3080/2019-TCU-Segunda Câmara (Ministro-Substituto André Luís de Carvalho) , no tocante ao julgamento irregular de suas contas, com imposição de débito e aplicação de multa, em sede de processo de tomada de contas especial, que tratou de irregularidades decorrentes da ausência de comprovação da regular utilização dos materiais e combustíveis adquiridos e depositados no 2º Batalhão de Fronteira de Cáceres-MT (2º B Fron) , durante o exercício de 2011.
2.	Nesta oportunidade, o recorrente alega: i) decadência do poder fiscalizatório deste Tribunal; ii) prescrição; iii) não comprovação de participação do recorrente em organização criminosa; iv) desrespeito ao princípio da isonomia; v) não comprovação de prática de ato irregular; vi) desrespeito à LINDB; vii) não razoabilidade da multa aplicada.
3.	Após examinar as razões recursais, a Secretaria de Recursos concluiu que foram trazidos elementos suficientes para alterar a deliberação recorrida no tocante a Dimas Seba de Lima, razão pela qual, com a concordância do Ministério Público junto ao TCU, propôs o conhecimento e o  provimento do apelo recursal.
4.	Preliminarmente, ratifico o despacho exarado no sentido de que o presente recurso merece ser conhecido, porquanto preenche os requisitos de admissibilidade previstos no art. 33 da Lei 8.443/1992 (peça 309) .
5.	Quanto ao mérito, concordo com a análise empreendida pela secretaria especializada, transcrita no relatório precedente, com os apontamentos feitos pelo titular da unidade, a qual examinou com propriedade cada um dos argumentos apresentados pelo recorrente, motivo por que incorporo seus fundamentos às minhas razões de decidir, sem prejuízo das seguintes considerações.
6.	No que diz respeito à eventual decadência, como bem colocado pela unidade instrutora, a Lei 9.784/1999, ao dispor sobre normas gerais do processo administrativo, não se sobrepõe ao caráter específico da Lei 8.443/1992, que não regula matéria de decadência. Assim, essa alegação não merece acolhida.
7.	Quanto à prescrição, recentemente esta Corte de Contas editou a Resolução-TCU 344/2022, regulando a matéria da prescrição da pretensão punitiva e ressarcitória no âmbito do Tribunal. Referido normativo adotou, em linhas gerais os preceitos da Lei 9.873/1999 (art. 1º) , que também serviu de base para análise da unidade instrutora. 
8.	Assim, a pretensão punitiva e ressarcitória prescreve em cinco anos (art. 2º) ou em três, se o processo ficar paralisado, pendente de julgamento ou despacho (art. 8º) . Nos arts. 4º e 5º da Resolução, estão fixados os termos iniciais do prazo de prescrição e definidas as suas causas interruptivas, respectivamente. O § 1º do art. 5º possibilita a incidência de múltiplas interrupções, que podem ocorrer por: (a) causas distintas; (b) por uma mesma causa, desde que, por sua natureza, seja repetível no curso do processo.
9.	Neste caso, a Secretaria de Recursos considerou o prazo de prescrição contado do dia em que cessou a permanência ou a continuidade da irregularidade (18/5/2011) , nos termos do art. 4º, inc. V, da Resolução-TCU 344/2022, enumerando as causas de interrupção da prescrição por ato inequívoco de apuração do fato, citação dos responsáveis e decisão condenatória recorrível, nos termos do art. 5º, incisos I, II e IV, da Resolução. Pela análise empreendida pela unidade instrutora, observo que não se operou a prescrição da pretensão punitiva e ressarcitória neste processo.
10.	No tocante ao mérito, pelos elementos apresentados pelo recorrente, concordo com a unidade instrutora que não restou configurada a participação do recorrente em organização criminosa ou mesmo que tinha conhecimento da existência de desvio de material, bem como que não há elementos que comprovem a prática de ato irregular por parte do recorrente. Até porque, como apontado no despacho do titular da unidade, as datas dos danos/valores a serem ressarcidos não coincidem com os períodos em que o recorrente ocupou funções gerenciais no 2º Batalhão de Fronteira, não sendo possível imputar-lhe débito.
11.	Assim, estou de acordo com a análise empreendida pela unidade instrutora, que teve a concordância do Ministério Público junto ao TCU e alterações pontuais feitas pelo titular da unidade para que seja conhecido e dado provimento ao presente recurso, de modo a julgar regulares as contas de Dimas Seba de Lima, alterando-se o Acórdão 3080/2019-TCU-Segunda Câmara no que diz respeito ao recorrente.
	Ante o exposto, voto por que o Tribunal adote o Acórdão que ora submeto à deliberação deste Colegiado.
TCU, Sala das Sessões, em 6 de dezembro de 2022.
Ministro BRUNO DANTAS 
Relator